---
title: "Notater 2026-09-23: Hjemmelekse"
format: html
editor: visual
editor_options: 
  chunk_output_type: console
---

For problem 1-6, bruk data fra Boston maraton, år 2012 [boston2012](https://dhammarstrom.github.io/quant-methods/data-out/boston2012.csv). Hvis du bruker R så kan koden under brukes for å filtrere data og lage variabelen `speed`, som tilsvarer hastighet (km/tim).

```{r}
#| echo: true
#| eval: false

library(tidyverse)
library(exscidata)



dat <- exscidata::boston |> 
      filter(year == 2012) |> 
      mutate(speed = 42 / (seconds / 60 / 60 ))
 

```

1.  Hva er gjennomsnittlig hastighet i modellen under når vi setter alder til 45?

$$\begin{align}
y_i &\sim \operatorname{Normal}(\mu_i, \sigma) \\
\mu_i &= \beta_0 + \beta_1 \times \text{age}_i + \beta_2 \times \text{age}_i^2
\end{align}$$

```{r}

# Vi kan simulere en modell og se hvordan parameter b1 og b2 påvirker 
# 
b0 <- 9.45
b1 <- 0.079579019
b2 <- -0.001443157

age <- seq(from = 18, to = 85, by = 1)
age2 <- age^2

data.frame(age, age2) |> 
  mutate(y = b0 + b1 * age + b2 * age2) |> 
  ggplot(aes(age, y)) + 
  geom_line()
  

# Hva er gjennomsnitt hos de som er 45 år?
dat |> 
  filter(age == 45) |> 
  summarise(gjennomsnitt = mean(speed)) |> 
  print()



# Neste steg er å lage en modell med dataene
dat2 <- dat |> 
  mutate(age2 = age^2) |> 
  select(speed, age, age2, gender) |> 
  print()

dat2 |> 
  ggplot(aes(age, speed)) + geom_point(alpha = 0.1)



# Lag modellen 

m <- lm(speed ~ age + age2, 
        data = dat2)


# Predikere for alder 45
b0 <- coef(m)[1]
b1 <- coef(m)[2]
b2 <- coef(m)[3]

age <- 45
age2 <- age^2 

y_pred <- b0 + b1 * age + b2 * age2


# Predikere med predict()

predict(m, newdata = data.frame(age = c(45,50), age2 = c(45^2, 50^2)))






```

2.  Legg til kjønn (gender) i modellen (uten interaksjonseffekt). Hva er forskjellen i hastighet mellom menn og kvinner?

$$\begin{align}
y_i &\sim \operatorname{Normal}(\mu_i, \sigma) \\
\mu_i &= \beta_0 + \beta_1 \times \text{age}_i + \beta_2 \times \text{age}_i^2 + \beta_3 \times \text{sex}_i
\end{align}$$

```{r}



m2 <- lm(speed ~ age + age2 + gender, 
         data = dat2)


b0 <- coef(m2)[1]
b1 <- coef(m2)[2]
b2 <- coef(m2)[3]
b3 <- coef(m2)[4]


data.frame(age = seq(from = 18, to = 85, by = 1)) |> 
  mutate(age2 = age^2) |> 
  expand_grid(gender = c(0,1)) |> 
  mutate(speed = b0 + b1 * age + b2 * age2 + b3 * gender) |> 
  
  ggplot(aes(x = age, y = speed, group = as.factor(gender), 
             color = as.factor(gender))) + 
  geom_line()
  
  




```

2.  Beskriv modellen over med matematisk notasjon, på samme måte som i Model 1.

3.  Bygg om modellen slik at den tillater interaksjon mellom kjønn og alder (age og age\^2). Hva er forskjelleni hastighet mellom menn og kvinner når alderen er 18, 40, 60 og 85?

```{r}


m3 <- lm(speed ~ (age + age2) * gender, 
         data = dat2)


newdata <- data.frame(age = c(18, 40, 60, 85)) |> 
  mutate(age2 = age^2) |> 
  expand_grid(gender = c("F", "M")) |> 
  print()


newdata$pred <- predict(m3, newdata = newdata)



data.frame(age = seq(from = 18, to = 85, by = 1)) |> 
  mutate(age2 = age^2) |> 
  expand_grid(gender = c(0,1)) |> 
  mutate(speed = b0 + b1 * age + b2 * age2 + b3 * gender, 
         gender = if_else(gender == 0, "F", "M")) |> 
  
  ggplot(aes(x = age, y = speed, group = as.factor(gender), 
             color = as.factor(gender))) + 
  geom_line() + 
  
  geom_point(data = newdata, 
             aes(age, pred, color = gender), 
             size = 3)
  
  





```

2.  Beskriv modellen i matematisk notasjon.

3.  Lag en residualplot for modellen din. Sett predikerte verdier på x-aksen og residualene på y-aksel. Hva forteller figurene deg om antagelsene i modellen?

For problem 7-12, bruk data på fotballskader [injury](https://dhammarstrom.github.io/quant-methods/data-out/injury.csv). Hvis du bruker R så finner du datasettet i `exscidata::injury`. Utfallsvariabelen er `Injury_Next_Season`.

7.  Hva er log-odds ratio mellom de som gjennomfører oppvarming (`Warmup_Routine_Adherence == 1`) sammenlignet med de som ikke gjør det (`Warmup_Routine_Adherence == 0`). Bruk modellen beskrevet under.

$$\begin{align}
y_i &\sim \operatorname{Binomial}(1, p_i) \\
\operatorname{log}\left(\frac{p_i}{1-p_i} \right) &= \beta_0 + \beta_1 \times \text{W}_i \\
W&: \text{Warmup Routine Adherence}
\end{align}$$ 8. Hva er odds ratioen for den samme sammenligningen?

9.  Hva er oddsen for skade hos de som gjennomfør oppvarming (`Warmup_Routine_Adherence == 1`) og hos de som ikke gjør det (`Warmup_Routine_Adherence == 0`)?

10. Legg til `Hamstring_Flexibility` som uavhengig variabel i modellen og beskriv den med matematisk notasjon.

11. Hva er odds for skade hos en fotballspiller med hamstring bevegelseskår på 80?

12. Bruk den samme modellen, hva er odds-ratioen for skade mellom en spiller med hamstring bevegelseskår på 87 sammenlignet med bevegelseskår på 73?
