---
title: "Notater 2026-09-10"
format: html
editor: visual
editor_options: 
  chunk_output_type: console
---


16. Bruk datasettet millward for å visualisere fordelingen av variabelene RNA og protein synthesis. Hvordan er variablene fordelt, hvordan kan vi beskrive fordelingene? 


> En fordeling gir os et bilde over hvordan data fordeles over en (eller flere) aksel.

> Eksempel på fordeling

```{r}

library(tidyverse)
library(exscidata)

ggplot(data = millward, 
       aes(x = protein_synthesis)) + 
  geom_histogram()

```


1. Korrelasjonen mellom to variabler er r = 0.02, hva forteller estimatet?

> Dette er en svak (ingen) korrelasjon

2. To variabler korrelerer (r = 0.78), hva forteller estimatet?

> Dette tyder på en sammenheng mellom variablene.

3. I en regresjonsmodell (se @eq-m1) er estimatet for $\beta_1$ 0.78, hva forteller deg estimatet?

$$
\begin{align}
y_i &\sim \operatorname{Normal}(\mu_i, \sigma) \\
\mu_i &= \beta_0 + \beta_1x_i
\end{align}
$$ {#eq-m1}

4. Beskriv modelldefinisjonen over (@eq-m1) med ord, hva forteller den?



5. Hva er gjennomsnittet i $y$ når $x=25$ gitt dataene i tabellen under og modellen som beskrevet over (@eq-m1)? Bruk R eller JASP til å lage en regresjonsmodell.


```{r}

dat <- data.frame(
  y = c(-8.82, 38.908 ,80.154 ,31.102 ,54.641 ,39.083 ,45.474 ,26.904 ,58.738 ,43.382,41.67  ,
         -14.743,57.959 ,5.583  ,14.655 ,59.959), 
  x = c(16.638,10.099,46.543,26.373,43.28,26.031,
        12.709,26.54,41.455,24.315, 12.398,12.689,34.685, 32.404,36.611,34.222))



m <- lm(y ~ x, 
        data = dat)

b0 <- coef(m)[1]
b1 <- coef(m)[2]

y_pred <- b0 + b1 * 25

y_pred

```



6. I modellen over, hva er differensen i utfallet ($y$) når $x$ øker fra 20 til 30? Hvordan relaterer denne forskjellen til stigningstallet i modellen?



```{r}

ggplot(data = dat, 
       aes(x = x, y = y)) + 
  geom_point() + 
  
  geom_smooth(method = "lm", 
              se = FALSE)
  
  
y_x20 <- b0 + b1 * 20 
y_x30 <- b0 + b1 * 30

diff <- y_x30 - y_x20

diff <- b1 * 10

```


7. Forklar forskjellen mellom å måle assosiasjonen mellom $x$ og $y$ med en regresjonsmodell og med en korrelasjonskoeffisient.


> Regresjonsmodellen inneholder mer informasjon (hva påviker hva)

> Korrelasjon måler sammenheng


```{r}

cor(dat$x, dat$y)
cor(dat$y, dat$x)

coef(lm(y ~ x, data = dat))
coef(lm(x ~ y, data = dat))

```



8. Bruk datasettet cyclingstudy, lag en modell som beskriver hvordan høyde (`height.T1`) påvirker gjennomsnitt i VO~2maks~ (`VO2.max`).


```{r}

cycdat <- cyclingstudy |> 
  
  filter(timepoint == "pre") |> 
  select(subject, height.T1, VO2.max) |> 
  print()

```


$$
\begin{align}
\text{VO}_{2\text{max}[i]} \sim \operatorname{Normal}(\mu_i, \sigma) \\
\mu_i = \beta_0 + \beta_1 \times \text{Height}_i
\end{align}
$$

```{r}

m <- lm(VO2.max ~ height.T1, 
        data = cycdat)


ggplot(data = cycdat, 
       aes(height.T1, VO2.max)) + 
  geom_point() + 
  geom_smooth(method = "lm", 
              se = FALSE)

summary(m)

```




9. Lag en beskrivelse av modellen i forrige oppgave som inneholder antagelser om fordeling av den avhengige variabelen og forholdet mellom uavhengig varaibel og gjennomsnitt i utfallsvariabelen.

10. Lag en figur som beskriver sammenhengen mellom variablene i modellen over og en figur som beskriver residualene i forhold til «Predicted values», hva forteller figurene deg? 


```{r}

b0 <- coef(m)[1]
b1 <- coef(m)[2]

# Prediksjoner for hver observasjon
pred <- b0 + b1 * cycdat$height.T1

# Residualer for hver observasjon
resid <- cycdat$VO2.max - pred

# Figur prediksjon residual

cycdat <- cycdat |> 
  mutate(predict = pred, 
         residual = resid) |> 
  print()


ggplot(data = cycdat, 
       aes(predict, residual)) + geom_point()



```





