---
title: "Notater 2026-09-23: Hjemmelekse"
format: html
editor: visual
editor_options: 
  chunk_output_type: console
---

For problem 1-6, bruk data fra Boston maraton, år 2012 [boston2012](https://dhammarstrom.github.io/quant-methods/data-out/boston2012.csv). Hvis du bruker R så kan koden under brukes for å filtrere data og lage variabelen `speed`, som tilsvarer hastighet (km/tim).

```{r}
#| echo: true
#| eval: false

# Laste inn pakker
library(tidyverse)
library(exscidata)


# Forbered dataene
dat <- exscidata::boston |> 
      filter(year == 2012) |> 
  # Konvertere til km / time
      mutate(speed = 42 / (seconds / 60 / 60 ))
 

```

1.  Hva er gjennomsnittlig hastighet i modellen under når vi setter alder til 45?

$$\begin{align}
y_i &\sim \operatorname{Normal}(\mu_i, \sigma) \\
\mu_i &= \beta_0 + \beta_1 \times \text{age}_i + \beta_2 \times \text{age}_i^2
\end{align}$$

```{r}

# Vi kan simulere en modell og se hvordan parameter b1 og b2 påvirker 
# 
b0 <- 10
b1 <- 0.1
b2 <- -0.002

age <- seq(from = 18, to = 85, by = 1)
age2 <- age^2

data.frame(age, age2) |> 
  mutate(y = b0 + b1 * age + b2 * age2) |> 
  ggplot(aes(age, y)) + 
  geom_line()
  

```

"Simuleringen" over gir oss mulighet til å forstå hva verdier på parameterer gir i en hypotetisk prediksjon.

Vi kan besvara spørmålet ved å beregne gjennomsnitt i den observerte dataene.


```{r}
# Hva er gjennomsnitt hos de som er 45 år?
dat |> 
  filter(age == 45) |> 
  summarise(gjennomsnitt = mean(speed)) |> 
  print()
```


Det å bruke alle dataene gir mer informasjon, neste steg er å lage en regresjonsmodell.


```{r}
# Neste steg er å lage en modell med dataene
# Forbered et mindre dataset
dat2 <- dat |> 
  mutate(age2 = age^2) |> 
  select(speed, age, age2, gender) |> 
  print()

dat2 |> 
  ggplot(aes(age, speed)) + geom_point(alpha = 0.1)
```


Figuren indikerer en negativ sammenheng mellom variabler. 


```{r}
# Lag modellen 

m <- lm(speed ~ age + age2, 
        data = dat2)


# Predikere for alder 45
b0 <- coef(m)[1]
b1 <- coef(m)[2]
b2 <- coef(m)[3]

age <- 45
age2 <- age^2 

y_pred <- b0 + b1 * age + b2 * age2


# Predikere med predict(), her bruker vi to aldersnivåer
predict(m, newdata = data.frame(age = c(45,50), age2 = c(45^2, 50^2)))






```

2.  Legg til kjønn (gender) i modellen (uten interaksjonseffekt). Hva er forskjellen i hastighet mellom menn og kvinner?

Vi bygger ut modellen till:

$$\begin{align}
y_i &\sim \operatorname{Normal}(\mu_i, \sigma) \\
\mu_i &= \beta_0 + \beta_1 \times \text{age}_i + \beta_2 \times \text{age}_i^2 + \beta_3 \times \text{sex}_i
\end{align}$$




```{r}


# Vi setter opp modellen
m2 <- lm(speed ~ age + age2 + gender, 
         data = dat2)

# Vi henter ut estimater for parameterer
b0 <- coef(m2)[1]
b1 <- coef(m2)[2]
b2 <- coef(m2)[3]
b3 <- coef(m2)[4]

# Her lager vi en data frame med prediktorverdier
data.frame(age = seq(from = 18, to = 85, by = 1)) |> 
  mutate(age2 = age^2) |> 
  # Expand grid multipliserer hver rad med verdier i den nye variabelen gender
  expand_grid(gender = c(0,1)) |> 
  # Predikere ved hjelp av formelen for modellen
  mutate(speed = b0 + b1 * age + b2 * age2 + b3 * gender) |> 
  
  ggplot(aes(x = age, y = speed, group = as.factor(gender), 
             color = as.factor(gender))) + 
  geom_line()
  
  
```

2.  Beskriv modellen over med matematisk notasjon, på samme måte som i Model 1.

Se over

3.  Bygg om modellen slik at den tillater interaksjon mellom kjønn og alder (age og age\^2). Hva er forskjelleni hastighet mellom menn og kvinner når alderen er 18, 40, 60 og 85?

En interaksjon er en effekt hvor en utfallet for en variabel påvirkes av en annen variabel. I modellen under legger vi til f.eks. $\beta_4 \times (\text{age}_i \times \text{sex}_i)$ hvor $(\text{age}_i \times \text{sex}_i)$ kan leses som en ny variabel som er $\text{age}$ når sex = 1, i annet fall 0.

```{r}
# Vi setter opp modellen
m3 <- lm(speed ~ (age + age2) * gender, 
         data = dat2)

# Vi lager en ny data frame for å predikere
newdata <- data.frame(age = c(18, 40, 60, 85)) |> 
  mutate(age2 = age^2) |> 
  expand_grid(gender = c("F", "M")) |> 
  print()

# Lagre prediksjoner
newdata$pred <- predict(m3, newdata = newdata)


# Vi kombinerer prediksjoner fra modell 2 og 3
data.frame(age = seq(from = 18, to = 85, by = 1)) |> 
  mutate(age2 = age^2) |> 
  expand_grid(gender = c(0,1)) |> 
  mutate(speed = b0 + b1 * age + b2 * age2 + b3 * gender, 
         gender = if_else(gender == 0, "F", "M")) |> 
  
  ggplot(aes(x = age, y = speed, group = as.factor(gender), 
             color = as.factor(gender))) + 
  geom_line() + 
  
  geom_point(data = newdata, 
             aes(age, pred, color = gender), 
             size = 3)
```


```{r}
# Prediksjon over hele aldersspannet
grid <- data.frame(age = seq(from = 18, to = 85, by = 1)) |> 
  mutate(age2 = age^2) |> 
  expand_grid(gender = c("F", "M")) |> 
  print()


grid$pred <- predict(m3, newdata = grid)


grid |> 
  ggplot(aes(age, pred, 
             group = gender, 
             color = gender)) + 
  geom_line()


```

2.  Beskriv modellen i matematisk notasjon.

$$\begin{align}
y_i &\sim \operatorname{Normal}(\mu_i, \sigma) \\
\mu_i &= \beta_0 + \beta_1 \times \text{age}_i +\beta_2 \times \text{age}_i^2 + \\
& \beta_3 \times \text{sex}_i + \\
&\beta_4 \times (\text{age}_i \times \text{sex}_i) + \\
&\beta_5 \times (\text{age}^2_i \times \text{sex}_i)  
\end{align}$$

2.  Lag en residualplot for modellen din. Sett predikerte verdier på x-aksen og residualene på y-aksel. Hva forteller figurene deg om antagelsene i modellen?

En residualplot kan fortelle noe om hvordan modellen feilestimerer observasjoner, en residual er 

$$
\hat{y}_i - y_i
$$
Dette kan leses som differensen mellom estimerte ($\hat{y}_i$) og observerte ($y_i$) verdier. Vi beregner en residual for hver observasjon. Hvis residualene ikke spreder likt over predikerte verdier har vi heteroskedastisitet! Vi antar med modell lik varians (homoskedastisitet; en estimert verdi på &sigma;, $y_i \sim \text{Normal}(\mu_i, \color{red}{\sigma})$).

```{r}


dat2$pred <- predict(m3)
dat2$resid <- resid(m3) 


dat2 |> 
  ggplot(aes(pred, resid)) + geom_point(alpha = 0.1) + 
  geom_hline(yintercept = 0, lty = 2) + 
  labs(x = "Fitted", 
       y = "Residual")

# En annen måte å lage residual plots:
# plot(m3)

```

For problem 7-12, bruk data på fotballskader [injury](https://dhammarstrom.github.io/quant-methods/data-out/injury.csv). Hvis du bruker R så finner du datasettet i `exscidata::injury`. Utfallsvariabelen er `Injury_Next_Season`.

7.  Hva er log-odds ratio mellom de som gjennomfører oppvarming (`Warmup_Routine_Adherence == 1`) sammenlignet med de som ikke gjør det (`Warmup_Routine_Adherence == 0`). Bruk modellen beskrevet under.


Vi starter med å se på dataene:

```{r}

dat <- exscidata::injury

dat |> 
  summarise(.by = Injury_Next_Season, 
            n = n()) |> 

  ggplot(aes(as.factor(Injury_Next_Season), n)) + geom_bar(stat = "identity")



# Se også
# ?exscidata::injury

```

Datasettet er balansert hav gjelder vår utfallsvariabel.

Modellen:


$$\begin{align}
y_i &\sim \operatorname{Binomial}(1, p_i) \\
\operatorname{log}\left(\frac{p_i}{1-p_i} \right) &= \beta_0 + \beta_1 \times \text{W}_i \\
W&: \text{Warmup Routine Adherence}
\end{align}$$ 

Log-odds ratioen er hva modellen estimerer som $\beta_1$

```{r}


m4 <- glm(Injury_Next_Season ~ Warmup_Routine_Adherence, 
          family = binomial(link = "logit"),
          data = dat ) 

coef(m4)[2]

```


8. Hva er odds ratioen for den samme sammenligningen?

For å beregne odds-ratioen må vi komme vekk fra log-skalaen:

$\frac{p_i}{1-p_i} = \operatorname{exp} \left( \operatorname{log}\left(\frac{p_i}{1-p_i} \right)\right)$


```{r}

# Ta ut odd-ratioen for forskjell mellom
# de som varmer opp sammenlignet med de som 
# ikke varmer opp
exp(coef(m4)[2])


```

9.  Hva er oddsen for skade hos de som gjennomfør oppvarming (`Warmup_Routine_Adherence == 1`) og hos de som ikke gjør det (`Warmup_Routine_Adherence == 0`)?


Her kan vi predikerer fra den linjære delen av modellen, akkurat slik som med en vanlig linejær modell.

```{r}

# Odds for skade hos de som varmer opp
odds_varm <- exp(coef(m4)[1] + coef(m4)[2])
odds_ikkevarm <- exp(coef(m4)[1])

# Odds ratio 
odds_varm / odds_ikkevarm

# Det samme som 
exp(coef(m4)[2])


```

9.  Legg til `Hamstring_Flexibility` som uavhengig variabel i modellen og beskriv den med matematisk notasjon.

$$\begin{align}
y_i &\sim \operatorname{Binomial}(1, p_i) \\
\operatorname{log}\left(\frac{p_i}{1-p_i} \right) &= \beta_0 + \beta_1 \times \text{W}_i + \beta_2 \times \text{H}_i
\end{align}$$


Vi kan forenkle arbeidet litt hved å bruke andre navn på variablene:

```{r}
dat$H <- dat$Hamstring_Flexibility - mean(dat$Hamstring_Flexibility)
dat$Injury <- dat$Injury_Next_Season
dat$W <- dat$Warmup_Routine_Adherence
```


Vi setter opp modellen

```{r}
m5 <- glm(Injury ~ W + H, 
          data = dat, 
          family = binomial(link = "logit"))


summary(m5)
```


Det er viktig å modellere data med en modell som fanger opp karakteristikker til dataene. Her under et exempel på hvordan en linjær model med som bruker normalfodelingen ikke fanger dataene.

```{r}
# En lm på den samme dataene
mx <- lm(Injury ~ W + H, 
         data = dat)

coef(mx)[1]



grid <- data.frame(H = seq(from = -20, to = 20, by = 1)) |> 
  expand_grid(W = c(0, 1)) |> 
  print()


grid$response <- predict(m5, newdata = grid, type = "response")



dat |> 
  ggplot(aes(H, Injury,
             color = as.factor(W))) + 
  geom_abline(intercept = 
                coef(mx)[1], 
              slope = 
                coef(mx)[3]) +
  
  geom_line(data = grid, 
            aes(H, response, group = W)) +
  
  geom_point()



```

9.  Hva er odds for skade hos en fotballspiller med hamstring bevegelseskår på 80?




```{r}





coef(m5)


```

9.  Bruk den samme modellen, hva er odds-ratioen for skade mellom en spiller med hamstring bevegelseskår på 87 sammenlignet med bevegelseskår på 73?
