---
title: "IDR4000: Hjemmelekse uke 51"
format:
  typst:
    bibliography-title: "Litteratur"
    columns: 1
editor_options: 
  chunk_output_type: console
bibliography: bib.bib
---

Forbered deg på å diskutere spørsmålene i timen i uke 50. Lesetips er Spiegelhalter [@spiegelhalter2019] kap. 11 og eks. Frigessi m.fl. [@frigessi2018] kap. 14.

::: {.block fill="luma(230)" inset="8pt" radius="4pt"}

Vi har utviklet at dopingtest som detekterer Probenecid, et stoff som kan brukes for å skjule doping. Testet har en sensitivitet på 99%, hvis vi faktisk har 100 prøver som vi vet er positive vil testen vise positivt i 99 prøver. Testet har en falsk positive rate på 3%, bland 100 prøver hvor vi vet at stoffet ikke finnes sier testen at 3 prøver er positive.
Basert på anonyme undersøkelser blant utøvere tror vi bare 0.1% bruker stoffet.   

:::


1. En test kommer tilbake fra dopinglaboratoriet, hva er sannsynligheten for at den positive prøven er fra en person som faktisk har tatt stoffet? Bruk diagrammet under for å beregne sannsynligheten.

```{=typst}

#import "@preview/fletcher:0.5.8" as fletcher: diagram, node, edge

#import fletcher.shapes: diamond
#set text(weight: 400) // testing: omit

#diagram(
	node-stroke: 1pt,
	node((1,0), [10000], corner-radius: 1pt),
	edge((1,0), (0,1), "-|>", [Doping]),  // Start to next1
	edge((1,0), (2,1), "-|>", [No doping]),  // Start to next2
	node((0,1), [n], corner-radius: 2pt),
	node((2,1), [n], corner-radius: 2pt),
	edge((0,1), (0,2), "-|>", [Positive], label-pos: 0.3),
	edge((0,1), (1,2), "-|>", [Negative], label-pos: 0.3),
      edge((2,1), (2,2), "-|>", [Positive], label-pos: 0.3),
	edge((2,1), (3,2), "-|>", [Negative], label-pos: 0.3),
	node((0,2), [n], corner-radius: 2pt),
	node((1,2), [n], corner-radius: 2pt),
	node((2,2), [n], corner-radius: 2pt),
	node((3,2), [n], corner-radius: 2pt), 
	
      node((4,0.5), [Doping], corner-radius: 0pt, stroke: none, fill: yellow),
      node((4,1.5), [Test result], corner-radius: 0pt, stroke: none, fill: yellow),
	
)


```



2. Bruk Bayes lov for å beregne sannsynligheten for doping ($D$) ved et positivt dopingtest ($T+$; $p(D|T^+)$) .


$$
P(D|T^+) = \frac{P(T^+|D) \times P(D)}{P(T^+)}
$$


::: {.block fill="luma(230)" inset="8pt" radius="4pt"}

Du beregner en p-verdi i din studie. Hvis vi bruker $p < 0.05$ som bevis for at hypotesen $H$ er riktig, hva er sannsynligheten for at $H$ faktisk er riktig. La oss si at 1% av forskeres hypoteser er riktige og at studier i gjennomsnitt er designet for å finne riktige hypoteser, om de finnes, i 80% av tilfellene.

:::

3. Hva er $p(H|p<0.05)$?



```{r}
#| echo: false

doping <- 0.1
false_positives <- 0.03
false_negatives <- 0.01

# P(d|t+) = p(t+|d) * p(d) / p(t+)
d_t <- ( (1-false_negatives) * doping ) /  ((1-false_negatives) * doping + false_positives * (1-doping))

```



```{r}
#| echo: false


# Scientific hypotheses

# What is the probability of the alternative hypothesis given p < 0.05

# Prior information

# How many true hypotheses? 
true_hyp  <- 0.01
false_pos <- 0.05
false_neg <- 0.20 # Power = 1 - false_neg

h_p <- ( (1-false_neg) * true_hyp ) / ( ( 1-false_neg) * true_hyp + false_pos * (1-true_hyp))




```



4. Du gjennomfører en t-test og får resultat under. Hvordan kan vi på best måte presentere resultatene? Les gjerne [@altman1996] for inspirasjon.


```{r}
#| echo: false

set.seed(2)
heat <- rnorm(10, 895, 95)
con <- rnorm(10, 995, 95)

t.test(heat, con)

```


5. I datasettet `exscidata::hbmass` finner vi data fra en studie hvor Hb~masse~ har blitt målt i forkant og etter en varmetreningsintervensjon. Lag en modell over som beskriver forskjell i forandringsskårer ($y = \text{post} - \text{pre}$, se modellbeskrivelse under modell -@eq-change; du finner også datasettet på canvas). Hva er din konklusjon om forskjellen mellom kontroll og eksperimentell gruppe? 


$$
y \sim \operatorname{Normal}(\beta_0 + \beta_1x_\text{gruppe}, \sigma)
$$ {#eq-change}

6. Bruk det samme datasettet som i oppgave 5 men lag en modell som beskriver forskjell i post-verdier ($y = \text{Hb}_\text{mass[post]}$) mellom gruppene (modell -@eq-post-only). Hva er din konklusjon om forskjellen mellom kontroll og eksperimentell gruppe? 

$$
y \sim \operatorname{Normal}(\beta_0 + \beta_1x_\text{gruppe}, \sigma)
$$ {#eq-post-only}

7. Bruk det samme datasettet som i oppgave 5 men lag en modell som beskriver forskjell i post-verdier ($y = \text{Hb}_\text{mass[post]}$) mellom gruppene når vi kontrollerer for pre-verdier (modell -@eq-ancova). Hva er din konklusjon om forskjellen mellom kontroll og eksperimentell gruppe? 

$$
\begin{align}
y &\sim \operatorname{Normal}(\mu, \sigma) \\
\mu &= \beta_0 + \beta_1x_\text{pre} +\beta_2x_\text{gruppe}
\end{align}
$$ {#eq-ancova}

8. Hvilke er forskjellene mellom modellene 1-3? 

9. Velg resultatene fra en modell, den modell du syns best fanger studiedesignet, og rapporter resultatene.

::: {.block fill="luma(230)" inset="8pt" radius="4pt"}

I eksemplene over bruker vi differenser for å beregne forandringsskårer. I noen fall kan prosent endring ha et pedagogisk poeng. Det viser seg at denne forandringsskåren ikke lemper seg for statistisk analyse [@vickers2001]. Se Vickers [@vickers2001] for mer bakgrunn om ANCOVA og hvordan man kan rapportere prosent endring i tillegg til resultatene fra analyse av ikke transformerte data. 

:::



::: {#refs}
:::




