---
title: "IDR4000: Hjemmelekse uke 49"
format:
  typst:
    columns: 1
editor_options: 
  chunk_output_type: console
---


Forbered deg på å diskutere spørsmålene under i timen i uke 49.

For problem 1-5 bruk datasettet `strengthvolume`.

1. Bruk følgende data:
      - `exercise == "isok.60"` (exercise skal være "isok.60")
      - `time %in% c("pre", "post")` (tidspunkt "pre" og "post")
      - `include == "incl"` (bare deltakere som ble inkludert i analysene)
 
 I R kan det være lurt å spesifisere rekkefølge i variablene:
 
 
```{r}
#| echo: true
#| eval: false

library(exscidata)
library(tidyverse)

dat <- strengthvolume |> 
       filter(time %in% c("pre", "post"), 
              exercise == "isok.60", 
              include == "incl") |> 
       mutate(time = factor(time, levels = c("pre", "post")), 
              sets = factor(sets, levels = c("single", "multiple"))) 

summary(lmer(load ~ time * sets + (1 | participant), data = dat))


```
 
I Jasp kan du oppdatere `Value` i variablene under edit data.
 
Lag en mixed model etter denne beskrivelsen:
 
$$
\begin{align}
y_{ij} &\sim \operatorname{Normal}(\mu_{ij}, \sigma) \\
\mu_{ij} &= \beta_0 + \beta_1\text{Time}_i + \beta_2\text{Sets}_i + \beta_3(\text{Time}_i \times \text{Sets}_i) + b_{0[j]}
\end{align}
$$
Hvor *i* indekserer rad i datasettet (*i* for 1, 2, 3, ... k obsevasjoner) og *j* indekserer deltakere (*j* for 1 ,2 , 3, ... n deltakere).

> Spørsmål:
> 
> a. Hva er din konklusjon angående effekten av treningsvolum (*Sets*) over tid?
> b. Hva er betydelsen av $b_{0[j]}$ i modellen?


2. Bruk den samme dataen men omstrukturere den. Først, lag en en ny variable for `change = post - pre`. Datasettet kan nå se ut slik (de første 6 radene):

```{r}
#| echo: false
#| warning: false
#| message: false


library(exscidata)
library(tidyverse)
library(gt)

strengthvolume |> 
       filter(time %in% c("pre", "post"), 
              exercise == "isok.60", 
              include == "incl") |> 
       mutate(time = factor(time, levels = c("pre", "post")), 
              sets = factor(sets, levels = c("single", "multiple")))  |> 
      select(participant, time, sets, load) |> 
      pivot_wider(names_from = time, 
                  values_from = load) |> 
      mutate(change = post - pre) |> 
      head() |> 
      gt()


```


Bruk `change` vaiabelen videre. Beregne en differens mellom forandring over tid i hver treningsvolum for hvert deltaker. Det siste datasettet bør se ut slik:

```{r}
#| echo: false
#| warning: false
#| message: false

library(exscidata)
library(tidyverse)
library(gt)

dat <- strengthvolume |> 
       filter(time %in% c("pre", "post"), 
              exercise == "isok.60", 
              include == "incl") |> 
       mutate(time = factor(time, levels = c("pre", "post")), 
              sets = factor(sets, levels = c("single", "multiple")))  |> 
      select(participant, time, sets, load) |> 
      pivot_wider(names_from = time, 
                  values_from = load) |> 
      mutate(change = post - pre) |> 
      dplyr::select(-post, -pre) |> 
      pivot_wider(names_from = sets, 
                  values_from = change) |> 
      mutate(diff = multiple - single)

dat |> 
      head() |> 
      gt() 


```


Lag en modell som beskriver:

$$
\begin{align}
y &\sim \operatorname{Normal}(\mu, \sigma) \\
\mu &= \beta_0
\end{align}
$$
Hvor $y = (\text{post}_\text{multiple} - \text{pre}_\text{multiple}) - (\text{post}_\text{single} - \text{pre}_\text{single})$


> Spørsmål:
>
> a. Hva er din konklusjon angående effekten av treningsvolum (*Sets*) over tid?
> b. Beskriv likhetene mellom de to modellene.


3. Bruk en simulering for å vise at *z* som konfunderende effekt påvirker estimeringen av den kausale effekten mellom *x* og *y* (se @fig-dag).

```{r}
#| label: fig-dag
#| echo: false
#| message: false
#| fig-cap: "En Directed Acyclic Graph"

library(ggtext)
library(cowplot)
library(ggdag)

des_coords <-
  tibble(name = c("X", "Y", "Z", "D"),
         x    = c(1, 3, 2, 2),
         y    = c(1, 1, 2, 1.2))

des_dag <-
  dagify(Y ~ Z,
         X ~ Z,
         D ~ Z,
         coords = des_coords)



des <- des_dag %>%
  tidy_dagitty() %>%

  ggplot(aes(x = x, y = y, xend = xend, yend = yend)) +
  geom_dag_point(alpha = 1, size = 12, color = "white") +
  geom_dag_text(color = "black") +
  geom_dag_edges() + 
  theme_dag() + 
    scale_y_continuous(limits = c(0.9, 2.2)) +

  labs() +
    theme(plot.title = element_markdown()) 



des


```


Her kan du bruke bruke følgende kode for å lage variabler (i Jasp og R)

```{r}
#| echo: true
#| eval: false


# Z
rnorm(100, 0, 1)
# I R, spare variablene i objekter, eks.
# z <- rnorm(100, 0, 1)

# x
rnorm(100, z, 0.2)

# y 
rnorm(100, - z, 0.2)

# d 
rnorm(100, z, 0.1)

```

Hvis du bruker Jasp, husk at du må endre antall rader i datasettet ("Resize Data" under "Edit Data").

Endre variasjonen i sammenhengene ved å endre parameteren for standardavvik. Funksjonen `rnorm` er parameterisert som `rnorm(`*ANTALL*, *GJENNOMSNITT*, *STANDARDAVVIK*`)`.


4. Hva skjer med det kausale estimatet *x* &rarr; *y* når du bruker variabelen D (se @fig-dag) for å kontrollere for konfunderende effekter?


::: {.block fill="luma(230)" inset="8pt" radius="4pt"}

*Hvorfor skjer dette?* La oss si at D er den variabelen vi faktisk har måler. Når vi bruker denne så finnes bare en begrenset del av *Z* representert i *D* når denne variabelen også inneholder støy. I din simulering bør du ha mulighet å se effekten av dette når du prøver å kontrollere for den konfunderende variabelen. 

:::


5. I hvilke situasjoner kan innsikten fra spørsmål 4 bli relevant? 

